臺灣高等法院臺中分院刑事判決　　　　100年度上訴字第262號
上　訴　人　臺灣臺中地方法院檢察署檢察官
被　　　告　賴銢澤
指定辯護人　林坤勇律師
上列上訴人因偽造有價證券案件，不服臺灣臺中地方法院99年度
訴字第1031號中華民國99年12月7日第一審判決（起訴案號：臺
灣臺中地方法院檢察署99年度偵字第3332號），提起上訴，本院
判決如下：
    主  文
上訴駁回。
    理  由
一、公訴意旨略以：被告賴銢澤於97年9月16日，在其位於臺中
    市○○區○○街197號辦公處所，要求張美蘭擔保其債權，
    意圖供行使之用，除要求張美蘭在本票上簽寫自己之署名外
    ，竟教唆張美蘭在本票（票號WG0000000號、發票日期97 年
    9月16日）發票人欄上，偽造其父「張清能」之署名1枚，而
    為共同發票人，張美蘭進而偽造票面金額18萬元之本票1張
    （下稱系爭本票），交付予賴銢澤而行使之；因認被告涉犯
    刑法第29條第1項、第201條第1項之教唆偽造有價證券罪嫌
    。
二、按犯罪事實應依證據認定之，無證據不得認定犯罪事實；不
    能證明被告犯罪者，應諭知無罪之判決；刑事訴訟法第154
    條第2項、第301條第1項分別定有明文。又認定不利於被告
    之事實，須依積極證據，苟積極證據不足為不利於被告事實
    之認定時，即應為有利於被告之認定，更不必有何有利之證
    據（最高法院30年上字第816號判例意旨參照）；事實之認
    定，應憑證據，如未能發現相當之證據，或證據不足以證明
    ，自不能以推測或擬制之方法，以為裁判基礎（最高法院40
    年臺上字第86號判例意旨參照）；認定犯罪事實所憑之證據
    ，雖不以直接證據為限，間接證據亦包括在內；然而無論直
    接或間接證據，其為訴訟上之證明，須於通常一般之人均不
    致有所懷疑，而得確信其為真實之程度者，始得據為有罪之
    認定（最高法院76年臺上字第4986號判例意旨參照）。另刑
    事訴訟法第161條已於91年2月8日修正公佈，其第1項規定：
    檢察官就被告犯罪事實，應負舉證責任，並指出證明之方法
    。因此，檢察官對於起訴之犯罪事實，應負提出證據及說服
    之實質舉證責任。倘其所提出之證據，不足為被告有罪之積
    極證明，或其指出證明之方法，無從說服法院以形成被告有
    罪之心證，基於無罪推定之原則，自應為被告無罪判決之諭
    知（最高法院92年臺上字第128號判例意旨參照）。
三、公訴人認被告涉犯刑法第29條第1項、第201條第1項之教唆
    偽造有價證券罪嫌，係以證人張美蘭、高順忠、張清能等人
    的證述，並有本票1紙，作為主要論據。但訊據被告堅決否
    認有何教唆偽造有價證券之犯行，辯稱：張美蘭交付系爭本
    票給伊時，本票上就已經有張清能的名字，伊沒有教唆張美
    蘭偽造本案的本票等語。按關於系爭本票上的發票人欄上「
    張清能」的署名，是由張美蘭未經其父張清能同意，擅自簽
    署後，再交付予被告，作為借款擔保用等情，雖經證人張美
    蘭於偵訊（98年度偵字第2562號影印卷第5、6頁）、原審審
    理（原審卷第100頁）時，證人張清能於偵訊（98年度偵字
    第2562號影印卷第25頁）時，分別證述綦詳，並有系爭本票
    影本在卷可參，但此僅能證明張美蘭確有偽造系爭本票，並
    將系爭本票交付予被告之事實；至於張美蘭偽造系爭本票的
    行為，是否因被告教唆所致，仍須有相當之證據才能認定。
四、經查：
  (一)張美蘭雖一再證稱是受到被告的要求才會擅自在系爭本票上
    的發票人處冒簽張清能的姓名。惟：
  1.關於簽發系爭本票的時間，證人張美蘭於偵查中供稱：「97
    年9月16日我去軍功路東興巷朋友住處打牌被賴找到，他就
    押走我與高順忠去當時他放款給我的地方，即臺中市○區○
    ○街197號寫本票，本來面額是寫10萬元的，後來加上之前
    借的5萬元，再改為面額15萬元。隔天9月17日，他又帶我去
    太平市工業區一帶看一家店，說要換店面，賴說我都沒有錢
    擔保，就要我再寫一張18萬元的本票，當時，我很害怕，他
    要我簽我父親的名字，我就在本票上簽上。」（見98年度偵
    字第2562號影印卷第9至10頁）；惟於其被訴偽造有價證券
    一案中，則供稱：「在97年的中秋夜晚上，我與高順忠被賴
    銢澤叫2臺車堵我與高順忠，賴銢澤就開車載我和高順忠到
    他位於臺中市○○街197號的公司，......賴銢澤以為我躲
    起來，所以就找人來押我，當天他就說我沒有財產可以作擔
    保，要我簽18萬元的本票給他，並要求我簽我父親的名字在
    本票上面，......因為在中秋夜那天，我與高順忠在我友人
    位於臺中市○○路東興巷25號屋內，被賴銢澤堵到以後，賴
    銢澤在屋內就用拳頭打高順忠，外面還有賴銢澤的朋友2臺
    車，後來到臺中市○○路197號時，因為我害怕高順忠又會
    被打，賴銢澤要求我除了在本票上簽的名字以外，還要簽我
    父親的名字，因為我緊張又害怕，所以就簽了，賴銢澤沒有
    說如果我沒有簽我父親的名字要對我怎麼樣，但是因為我怕
    高順忠被打，也怕走不出去，所以只好簽。」「寫本票的那
    天就是中秋節晚上。」（見原審98年度訴字第3579號卷第18
    至20頁）；嗣於原審審理中又證稱：「（這張18萬元本票雖
    然寫9月16日，但實際上是17日簽的？）是。」（見原審卷
    第101頁背面）；於本院審理中亦稱：「（隔天）被告哥哥
    邀我去太平看店面，說要找跟我合夥做生意，做完之後又邀
    我去他弟弟就是被告那裡坐，叫我寫18萬元的本票。」等語
    ，依其所述，系爭本票之簽發時間，究竟為被告在臺中市○
    ○路東興巷尋獲張美蘭、高順忠當晚？或為翌日即張美蘭與
    被告或其大哥前往臺中縣太平市工業區看店面之後，顯有歧
    異。且97年之中秋節係9月14日，亦非9月16日。
  2.關於簽系爭本票時，到底有何人在場？證人張美蘭則供稱：
    「（當時高順忠有無在場？）有。中秋節前後2天，賴銢澤
    與另1男性開1輛，後面另有1輛車，押著我們去他的辦公室
    。」、「當時事務所很多男生，我會怕。」等語（見98年度
    偵字第2562號影印卷第24頁）；「當天有高順忠，還有另外
    2個我不認識的人，以及告訴人（即賴銢澤）在場。」等語
    （見原審98年度訴字第3579號卷第18至20頁）；惟其後又稱
    ：「（簽18萬元本票，當場還有誰在場？）他哥哥，裡面的
    1個小姐，還有誰忘記了。高順忠是否在場我忘記了。」（
    見原審卷第99、100頁）；「（當天高順忠有無在現場？）
    沒有在場。」（見原審卷第103頁、第105頁、本院卷100年3
    月29日筆錄），則其簽發系爭本票時，高順忠到底有無在場
    ？究竟為有很多人？或僅被告、其兄及公司小姐在場？其所
    述前後亦有歧異。且其既稱被告的哥哥曾陪同其前往太平地
    區看店後，再返回被告處簽發系爭本票，足見其與被告的哥
    哥相處的時間並非短暫，何以在偵查中一度稱「另外2個我
    不認識的人」，益徵其所述，有可疑之處。
  3.關於簽發系爭本票之原因，究係因為遭被告押著簽？或因見
    高順忠被打所致？證人張美蘭於偵查之初，並未提及是因為
    看到高順忠被打才簽本票，僅稱：「他（指被告）就押走我
    與高順忠去當時他放款給我的地方，隔天9月17日，他又帶
    我去太平市工業區一帶看一家店，說要換店面，賴說我都沒
    有錢擔保，就要我再寫1張18萬元的本票，我當時很害怕，
    他要我簽我父親的名字，我就在本票上簽上。」（見98年度
    偵字第2562號影印卷第9至10頁、第24頁）；其後則稱：「
    當天他們有毆打高順忠，我會害怕才簽上的。」「（被告講
    說，如果妳不簽會如何嗎？）他沒有說什麼，高順忠被打，
    我自己害怕。」（見99年度偵字第3332號卷6頁）。
  4.關於被告如何指示其在系爭本票上簽張清能姓名部分，證人
    張美蘭供稱「他（指被告）要我簽父親的名字，我就在本票
    上簽上。」（見98年度偵字第2562號影印卷第10頁）；「賴
    銢澤要求我除了在本票上簽的名字以外，還要簽我父親的名
    字，因為我緊張又害怕，所以就簽了，賴銢澤沒有說如果我
    沒有簽我父親的名字要對我怎麼樣，但是因為我怕高順忠被
    打，也怕走不出去，所以只好簽。」（見原審98年度訴字第
    3579號卷第19頁）；「（這張本票上面為何有張清能的名字
    ？）他說我沒有能力還錢，本來97年9月10日要還他本金，
    但是我還不出來。賴銢澤跟他哥哥都在辦公室那裡，跟我說
    不然要簽1個可以作保的人，我就說不然就簽我父親的名字
    。」（見原審卷第100頁）；「被告說要寫一個可以擔保的
    人進來，我就呆呆寫著。」、「（你要寫的時候有跟被告討
    論要寫誰的名義？）沒有」等語（見本院100年3月29日審理
    筆錄），則究竟被告係一開始即明確要求張美蘭在系爭本票
    上偽造其父親張清能名義為發票人，或僅係要求其尋找有能
    力之擔保人，張美蘭所述前後亦有歧異。且證人張美蘭既稱
    ：「在（向被告）借一、二萬元的時候，都已經把我的身分
    證影印給被告了，所以，他應該知道我父親是誰。」等語（
    見本院100年3月29日審理筆錄），惟其竟又稱：「（被告）
    有問張清能是誰？」（見原審卷第100頁）；「事後被告問
    我這是誰，我告訴他這是我爸爸」等語（見本院100年3月29
    日審理筆錄）。其所述亦有歧異。
  5.綜上所述，可見證人張美蘭的陳述，除時間及地點有所歧異
    ，其中關於被告教唆的經過（張美蘭是否因看見高順忠被打
    才偽造，被告是否有明確要求證人張美蘭在系爭本票上偽造
    張清能的姓名）等重要事項，因有明顯且重要的瑕疵，復與
    其所稱的證人高順忠所述有所不符（詳見後述理由），本院
    認其所述，尚難採信。
  (二)又證人高順忠雖亦曾證稱有目睹被告要求張美蘭以張清能名
    義在系爭本票上簽名，惟：
  1.關於張美蘭簽發系爭本票時，有何人在場，其在偵查中證稱
    ：「（簽發本票當時有何人在場？）只有我們3人（按指被
    告、張美蘭及高順忠）。」（見98年度偵字第2562號影印卷
    第11頁）；或稱：「那天簽這張本票時，有被告、被告哥哥
    或他嫂嫂、我、張美蘭在場。」（見原審卷第108頁），其
    所述顯有歧異。
  2.關於簽發系爭本票的時間，其或稱：「97年9月16日」（見
    98年度偵字第2562號影印卷第11至12頁），或稱：「時間應
    該是在中秋節前兩、三天。」（見原審卷第108頁），亦有
    歧異（按97年之中秋節係9月14日，則中秋節前兩、三天，
    應係9月12日或11日）」。
  3.證人高順忠所述張美蘭簽發系爭本票之原因為「張美蘭叫我
    跟她去，她說要向賴銢澤借錢，好像是之前有借幾萬元，要
    再追加借錢。」等語（見原審卷第108頁），亦與張美蘭前
    開所述簽發系爭本票之原因不符。
  4.關於張美蘭簽發幾張本票給被告，其於偵查中是稱：「本票
    的面額我忘了，簽了幾張我也忘了，約有2至3張的本票」等
    語（見98年度偵字第2562號影印卷第11頁）；惟在原審審理
    中又稱：「（張美蘭跟被告借款，這中間，簽了多少張本票
    給被告是否知道？）我知道的是後面這一張18萬元本票。」
    、「張美蘭簽給被告的本票，除了這張18萬元本票，你在場
    以外，其他簽的本票你有無在場看過？）沒有。」等語（見
    原審卷第108頁）；其此部分所述，也有歧異。
  5.證人張美蘭雖稱因見高順忠被押或被打，才會簽發系爭本票
    ，惟證人高順忠在偵查中供稱：「（有無在東興巷被賴澤
    押走？），有，晚上8-9點左右，是寫本票後發生的事，那
    時快過年了。」等語（見98年度偵字第2562號影印卷第12頁
    ）；在原審亦稱：「簽18萬元跟把你們帶去（按指被告將張
    美蘭與高順忠帶至孝街的事情）時間差多久？）之前就簽這
    張18萬元本票，隔了一、兩個月。」等語（見原審卷第109
    頁）；是依證人高順忠前開所述，其縱有遭被告押走或毆打
    行為，其時間也是在證人張美蘭簽發系爭本票後數月之後，
    而與張美蘭是否因而遭被告教唆而簽發系本票無關。
  6.證人張美蘭雖一度供其簽發系爭本票時，證人高順忠有在場
    ，惟其後則改稱：「（簽）十萬元、十五萬元（本票）的時
    候，高順忠在場，十八萬元的時候，他不在場。」（見原審
    卷第102頁）、「我後來回想確定高順忠不在」等語（見本
    院100年3月29日審理筆錄）。本院審酌證人高順忠之前開陳
    述，除有前後歧異情形外，復與證人張美蘭之陳述有所不符
    ，自難採為被告不利之證據。
  (三)被告在98年5月15日之偵查中雖一度供稱：「（系爭本票）
    在我的辦公室簽的」等語（見98年度偵字第2562號影印卷第
    23頁）；證人張美蘭亦指述系爭本票之空白本票是被告提供
    等語，惟被告在98年2月13日偵查中即供稱「（系爭本票）
    她（指張美蘭）簽好拿來給我的」等語（見98年度偵字第25
    62號影印卷第4頁）；其後亦始終供稱系爭本票是由張美蘭
    在家裡簽好後再行交付等語。且證人張美蘭亦稱未能提出其
    他簽發給被告的本票，以供比對其上的本票號碼與系爭本票
    的號碼是否連號；且依上述理由，系爭本票縱然由被告給證
    人張美蘭，也難因此即認定被告有教唆張美蘭偽造系爭本票
    的行為。
  (四)綜上所述，如果張美蘭、高順忠係在臺中市○○路東興巷之
    友人住處，突遭被告尋獲，隨即押往被告上開辦公處所，復
    在被告壓力之下，而在系爭本票偽造張清能署名，則張美蘭
    、高順忠縱因時日過久，對於部分細節或有不復記憶之處，
    然對於在此驚駭過程中，究竟有無簽發系爭本票，理應記憶
    至明。惟證人張美蘭、高順忠對於上開本票簽發時日、過程
    ，不僅自身證述前後矛盾，彼此間之證述，亦有迥異之處，
    自難僅憑其等上開有重大瑕疵之證述，逕認被告確有教唆張
    美蘭偽造上開本票之行為。
五、本件公訴人所舉之證據，既無法證明被告確有教唆張美蘭 偽
    造上開本票之行為，且本院在得依或應依職權調查證據之範
    圍內，復查無其他積極證據足以證明被告確有公訴意旨所指
    教唆偽造有價證券之犯行，本件既存有合理懷疑，致本院無
    法形成被告有罪之確切心證，要屬不能證明被告犯罪。原審
    因而為被告無罪之判決。核無不合。檢察官上訴意旨，仍執
    陳詞，為無理由，應予駁回。
六、被告所犯重利罪部分，已經原審法院判決確定，故不加以論
    述。
據上論結，應依刑事訴訟法第三百六十八條，判決如主文。
本案經檢察官徐錫祥到庭執行職務。
中    華    民    國   100    年    4     月    12    日
            刑事第七庭   審判長法  官 林 榮 龍
                               法  官 李 秋 娟
                               法  官 黃 仁 松
以上正本證明與原本無異。
如不服本判決應於收受送達後十日內向本院提出上訴書狀，其未
敘述上訴理由者，並得於提起上訴後十日內向本院補提理由書（
均須按他造當事人之人數附繕本）「切勿逕送上級法院」。
                               書記官 鄧 智 惠
中    華    民    國  100    年     4    月    13     日